【裁判字號】    92,台上,2295
【裁判日期】    920428
【裁判案由】    妨害國幣懲治條例
【裁判全文】
最高法院刑事判決                              九十二年度台上字第二二九五號
    上  訴  人  丙○○○
                乙 ○ ○
                甲 ○ ○
右上訴人等因妨害國幣懲治條例等罪案件，不服台灣高等法院高雄分院中華民國九十
一年二月五日第二審更審判決（九十年度重上更(三)字第六二號，起訴案號：台灣高雄
地方法院檢察署八十六年度偵字第八七七三、八八四三、九二六五號），提起上訴，
本院判決如左：
    主  文
原判決關於乙○○部分撤銷，發回台灣高等法院高雄分院。
其他上訴駁回。
    理  由
一、撤銷發回（即乙○○）部分：
本件原判決認定李行雄於民國八十四年三月間，協助林世英將先前偽造之新台幣（下
同）一千元紙幣半成品一批（即每一大張印有十五張新台幣面額一千元紙幣之正、反
二面，尚未切割黏貼）載往台南縣七股鄉龍山村龍山一五二號林松茂住處，委由知情
之林松茂保管，俟機銷售圖利（李行雄、林世英、林松茂均已判決確定）。八十六年
三月間，知情之丙○○○介紹其弟陳新富與李行雄認識，李行雄即向陳新富告知上情
及囑託介紹買主，陳新富復向甲○○告知上情，並囑託介紹買主。甲○○遂基於幫助
陳新富之故意，於八十六年三月十五日某時，在高雄地區某釣蝦場，介紹彭勝自（已
判決確定）與陳新富認識交易，彭勝自明知無力籌款支付價金，仍與陳新富、李行雄
約於同年月十五日下午某時，在高雄市○○路與復興路口丙○○○上班之「京園格Ｋ
ＴＶ」店商議買賣事宜，彭勝自並佯稱同意以二百三十萬元代價購買面額共一千萬元
之千元偽鈔。陳新富、李行雄與丙○○○即共同基於犯意聯絡，推由李行雄與丙○○
○於同日下午七時許，至上開林松茂住處以黑色塑膠袋裝取面額約一千萬元之千元偽
鈔半成品，共同意圖供偽造通用之紙幣之用而收受偽造紙幣之原料，李行雄並自其中
取出部分千元偽鈔半成品備用。李行雄、丙○○○隨後聯絡陳新富，三人於同日下午
九時許，在高雄市楠梓區○○○路交流道旁會合後，旋於同日下午十時許，至高雄市
左營區勵志新村二四一號彭勝自住處，由陳新富提該裝有千元偽鈔半成品之袋子入內
供彭勝自驗看，李行雄、丙○○○則在外等候。其時彭勝自與鄢念華（已判決確定）
、上訴人乙○○共同意圖為自己不法之所有，已經謀議持槍強取，鄢念華並持有彭勝
自於同日下午九時許在高雄市○○○路巨場電腦網路店所交付供強盜財物犯罪用之仿
奧地利ＧＬＯＣＫ廠之口徑九ＭＭ半自動手槍製造之仿造槍一支（含彈匣壹個）及土
造子彈八顆（上開槍枝、子彈係彭勝自於八十六年一月中旬某日，在台北市某地，以
四十萬元之代價，向一不詳姓名年籍，綽號「小劉」之男子購入），俟彭勝自驗看及
放入自己所有手提袋後，即外出請李行雄、丙○○○一同入內，鄢念華隨即持上開仿
奧地利ＧＬＯＣＫ廠之口徑九ＭＭ半自動手槍製造之仿造槍一支對空鳴槍一發，並大
叫不要動，結夥三人攜帶兇器以脅迫至使陳新富、李行雄、丙○○○三人不能抗拒，
而強行取去千元偽鈔半成品後離去。彭勝自、乙○○、鄢念華再同往高雄市左營區○
○○路五四一號四樓鄢念華租賃處，共同基於意圖供行使之用而偽造幣券之犯意聯絡
，以美工刀、玻璃及尺等工具，將搶來之千元偽鈔半成品切割、黏貼而偽造完成後，
共計有千元偽鈔八千三百張（計八百三十萬元），彭勝自即將千元偽鈔帶往台北縣新
莊市○○街九四巷一三弄八四號，委由不知情之黃健益保管。彭勝自復於同年三月底
某日，從中取出千元偽鈔八十張（計八萬元），連續約使用十張後，除尚餘三張外，
其餘均加以燒燬。嗣彭勝自於八十六年四月七日下午三時三十分許，在高雄市左營區
勵志新村二四一號住處前，經警盤查，當場自彭勝自身上起出偽造之千元紙幣三張，
始循線查獲上情等情。因而撤銷第一審關於乙○○部分之科刑判決，改判論處乙○○
意圖供行使之用，而偽造幣券（累犯，處有期徒刑拾年）罪刑，固非無見。
惟查(一)、有罪判決書之事實一欄為適用法律之依據，凡與適用法律有關之事實必須詳
為記載，始足為適用法律之基礎。原判決認定乙○○與彭勝自、鄢念華共同強盜及意
圖供行使之用而偽造幣券，三人間有犯意之聯絡及行為之分擔，為共同正犯。然於犯
罪事實欄僅記載「陳新富、李行雄與丙○○○……旋於同日下午十時許，至高雄市左
營區勵志新村二四一號彭勝自住處，由陳新富提該裝有千元偽鈔半成品之袋子入內供
彭勝自驗看，李行雄、丙○○○則在外等候。其時彭勝自與鄢念華、乙○○共同意圖
為自己不法之所有，已經謀議持槍強取，鄢念華並持有彭勝自於同日下午九時許在高
雄市○○○路巨場電腦網路店所交付供強盜財物犯罪用之仿奧地利ＧＬＯＣＫ廠之口
徑九ＭＭ半自動手槍製造之仿造槍一支……彭勝自、乙○○、鄢念華再同往高雄市左
營區○○○路五四一號四樓鄢念華租賃處，共同基於意圖供行使之用而偽造幣券之犯
意聯絡，以美工刀、玻璃及尺等工具，將搶來之千元偽鈔半成品切割、黏貼而偽造完
成後，共計有千元偽鈔八千三百張（計八百三十萬元），彭勝自即將千元偽鈔帶往台
北縣新莊市○○街九四巷一三弄八四號，委由不知情之黃健益保管」等情，究竟其等
是於何時何地謀議行強？在行強及偽造幣券過程中，乙○○有無分擔犯罪行為？原判
決並未加以明白認定，自嫌理由不備。(二)、依原判決事實所記載，彭勝自係八十六年
一月中旬起即持有上揭槍彈，而其與乙○○等人係於同年三月十五日持槍強取陳新富
等人之偽鈔半成品。事實果如此，彭勝自於強取陳新富等人偽鈔半成品之前，即持有
上揭槍彈，彭勝自持有槍彈既非蓄意強盜，則持有槍彈行為早於持有之初即已成罪，
且僅係犯單純持有槍彈罪，並非意圖供犯罪之用而持有槍彈（原審法院八十七年上訴
字第一一七三號判決亦認如此），此與乙○○、鄢念華係供強盜犯罪始持有槍彈，有
所不同。原判決認彭勝自與乙○○、鄢念華三人均係意圖供犯罪之用而持有上揭槍彈
，尚有違誤。本院前次發回意旨已明確指明，原審仍疏未究明，致原有瑕疵依然存在
。(三)、原判決事實及理由認乙○○與彭勝自、鄢念華為犯上揭罪名之共同正犯，然於
判決主文未有何「共同」之記載，亦有矛盾。以上或係上訴意旨所指摘，或為本院得
依職權調查之事項，應認原判決關於乙○○部分仍有撤銷發回更審之原因。至原判決
不另諭知無罪部分，基於審判不可分之原則，併予發回。
二、駁回上訴（即上訴人丙○○○、甲○○）部分：
按刑事訴訟法第三百七十七條規定：上訴於第三審法院，非以判決違背法令為理由，
不得為之。是提起第三審上訴，應以原判決違背法令為理由，係屬法定要件。且必須
依據卷內資料為具體之指摘，並足據以辨認原判決已具備違背法令之形式，始屬相當
。本件原判決依憑上訴人丙○○○之部分自白，及已判決確定共同被告李行雄、陳新
富、彭勝自之供述，足證丙○○○明知李行雄擁有千元偽鈔半成品欲銷售圖利，且丙
○○○其後復與陳新富、李行雄共同拿取偽鈔半成品至彭勝自住處交易之事實。而上
訴人甲○○介紹彭勝自向陳新富購買偽鈔之情形，業據陳新富在警局及第一審供述：
「我與彭勝自認識，係由甲○○介紹認識的，沒有怨仇」、「事發當天甲○○在釣蝦
場介紹我們認識的……甲○○帶彭勝自來，我告訴他有半成品偽鈔，問他要不要，我
也有告訴甲○○我朋友有假鈔，要找買主看看，我與彭勝自談時，他也在場，……」
，及彭勝自在警局供稱：「我是由一名綽號〞榮仔〞（即甲○○）介紹我向綽號〞富
仔〞（陳新富）購買偽鈔，然後我以黑吃黑方式得到這些偽鈔」等語明確。又甲○○
經警查獲後，彭勝自曾當場指認甲○○即係介紹其向陳新富購買偽鈔之人無誤。甲○
○於警局亦供稱：「（陳新富和彭勝自）是我介紹認識的沒錯」「我知道陳新富有偽
造國幣仟元鈔票……」云云。甲○○有意幫助陳新富販賣偽鈔半成品，已經明確等證
據資料，認定丙○○○、甲○○分別有如原判決事實欄所載共同意圖供偽造通用之紙
幣之用，而收受原料；幫助意圖供偽造通用之紙幣之用，而收受原料（累犯）犯行，
因而撤銷第一審此部分科刑判決，改判仍論處其等罪刑，已於理由內詳細敘述其所憑
之證據及認定之理由，並說明丙○○○辯稱當日是李行雄邀其同行至台南，途中其下
車吃麵，不久再前往與陳新富會合，三人同往彭勝自住處後，陳新富下車將一袋東西
帶入屋內，隨後彭勝自叫其與李行雄入內，即聽到槍聲，事先不知道交易偽鈔情事；
甲○○辯稱伊僅介紹彭勝自與陳新富認識，不知他們在談買賣偽鈔之事云云，均無可
採。已依據卷內資料詳予指駁，從形式上觀察，原判決並無違背法令情形存在。次查
犯罪事實之認定及證據之取捨，乃事實審法院之職權，且法院憑以認定犯罪事實之證
據，並不以直接證據為限，即綜合各種證據，本於推理作用，為其認定犯罪事實之基
礎，如不違背經驗法則與論理法則，即不得指為違法，而據為上訴第三審之理由。原
判決綜合各種證據，認定上訴人等有上揭犯行，究竟違背如何之經驗法則或論理法則
，上訴意旨，並未具體指明，徒憑己見，就原判決已說明之事項或屬原審採證認事職
權之適法行使，任意指摘有理由不備，不適用法則或適用不當之違法，且仍為單純事
實之爭執，難謂為適法之第三審上訴理由。又原判決已就甲○○介紹彭勝自向陳新富
購買偽鈔半成品，目的在幫助陳新富意圖供偽造紙幣之用而交付原料，雖因彭勝自變
更取得偽鈔半成品之手段，致陳新富僅成立意圖供偽造紙幣之用而收受原料罪，但此
為階段行為，仍應係在甲○○幫助範圍，所為自應成立刑法第一百九十九條之意圖供
偽造紙幣之用而收受原料罪之幫助犯，於理由內詳加說明，並無違背法令之處。甲○
○上訴意旨執此任意指摘原判決有不適用法則、適用不當之違法，並非上訴第三審之
合法理由。依前揭說明，甲○○、丙○○○之上訴違背法律上之程式，應予駁回。
據上論結，應依刑事訴訟法第三百九十五條前段、第三百九十七條、第四百零一條，
判決如主文。
中      華      民      國    九十二    年      四      月    二十八    日
                              最高法院刑事第二庭
                                  審判長法官  陳  錫  奎
                                        法官  洪  清  江
                                        法官  李  伯  道
                                        法官  邵  燕  玲
                                        法官  吳  昆  仁
      右正本證明與原本無異
                                              書  記  官
中      華      民      國    九十二    年      五      月      六      日


司法院資訊處製作；財團法人民間司法改革基金會備份。
